【裁判字號】    89,台上,1834
【裁判日期】    890413
【裁判案由】    違反水土保持法
【裁判全文】
最高法院刑事判決                              八十九年度台上字第一八三四號
    上  訴  人  甲○○
右上訴人因違反水土保持法案件，不服台灣高等法院中華民國八十六年八月三十日第
二審判決（八十六年度上訴字第一六四四號，起訴案號：台灣桃園地方法院檢察署八
十五年度偵字第一一七三一號），提起上訴，本院判決如左：
    主  文
原判決撤銷，發回台灣高等法院。
    理  由
本件原判決認定上訴人甲○○自民國六十六年間起，即在台北市北投區○○○路一○
八號經營大勝磚廠股份有限公司（下稱大勝公司），為實際負責人，在其個人所有或
大勝公司所有之桃園縣龜山鄉○○○段關公嶺小段第一七九地號、馬頭小段第四地號
、第四之一地號、第十九地號、第二十地號土地，採取土石製磚。八十三年五月二十
七日水土保持法公布，同月二十九日施行後，依法律規定，上訴人為水土保持義務人
，如採取土石，應先擬具水土保持計劃，送請主管機關核定，上訴人違背此項規定，
擅自大面積開挖採取土石，至八十五年八月間止，總面積達二‧一六九○公頃，供大
勝公司製造磚瓦之用，致生水土流失等情，因而撤銷第一審之科刑判決，改判論處上
訴人違反採取土石，其水土保持義務人應先擬具水土保持計劃，送請主管機關核定之
規定，未先擬具水土保持計劃，致生水土流失罪刑，固非無見。
惟按水土保持法第三十三條第三項前段之罪，係以有同條第一項第二款之違反規定情
形，致生水土流失或毀損水土保持之處理與維護設施者，為構成要件。所謂致生水土
流失或毀損水土保持之處理與維護設施，乃實害犯，自應依證據認定之。原判決依憑
八十五年七月八日及八十六年六月五日會勘之桃園縣山坡地保育利用管理查報與取締
案件會勘記錄暨檢察官勘驗筆錄，作為不利上訴人之判決基礎。惟前述八十五年七月
八日及八十六年六月五日之會勘記錄，其會勘現況第四項(七)對鄰地之影響欄中，均將
原所印妥之1.「嚴重土砂及渣物流失」及2.「致造成沖蝕、塌方」等字刪除，並均於
第五項各單位意見欄中，記載基地設有沈澱池二座，以防流失（土石）等語（見他字
卷第六頁、原審卷第三十頁），另檢察官八十五年八月五日之勘驗筆錄，僅有勘驗程
序之記載，並無現場狀況或土石流失之記載（見他字卷第三十三頁）。上開會勘記錄
及勘驗筆錄，既均無水土流失之記載，而上訴人又辯稱泥沙皆為其公司製磚之原料，
堆置於山腳，以供製磚，乃屬必然，則上訴人之採取土石，是否致生水土流失，實非
無疑。事關犯罪構成要件事實，自有釐清之必要，原審未詳予調查審認，即有應於審
判期日調查之證據未予調查之違法。上訴意旨，執以指摘原判決違法，非無理由，應
認原判決有撤銷發回之原因。
據上論結，應依刑事訴訟法第三百九十七條、第四百零一條，判決如主文。
中      華      民      國    八十九    年      四      月      十三    日
                              最高法院刑事第十一庭
                                  審判長法官  莊  登  照
                                        法官  洪  明  輝
                                        法官  蔡  清  遊
                                        法官  黃  一  鑫
                                        法官  林  秀  夫
      右正本證明與原本無異
                                              書  記  官
中      華      民      國    八十九    年      四      月    二十四    日


司法院資訊處製作；財團法人民間司法改革基金會備份。
